臺灣雲林地方法院民事判決　八十九年重訴字第五八號
　　原　　　告　己○
　　　　　　　　卯○○
　　　　　　　　丑○○
　　　　　　　　寅○○
　　法定代理人　辰○○○
　　原　　　告　庚○○
　　　　　　　　辛○○
　　　　　　　　戊○○○
　　　　　　　　壬○○
　　　　　　　　癸○○
　　　　　　　　子○○
　　訴訟代理人　丙○○
　　被　　　告　乙○○
　　訴訟代理人　丁○○
　　被　　　告　甲○○
右當事人間請求損害賠償事件，本院判決如左：
    主　　文
被告應連帶給付原告己○、庚○○、辛○○、卯○○、丑○○、寅○○、戊○○○、
子○○、壬○○、癸○○新台幣壹拾捌萬柒仟捌佰壹拾伍元；原告己○新台幣拾肆
萬伍仟貳佰柒拾壹元；原告辰○○○新台幣拾萬柒仟捌佰元；原告卯○○新台幣
貳拾伍萬陸仟肆佰拾肆元；原告丑○○新台幣貳拾捌萬肆仟玖佰拾捌元；原告寅
○○新台幣拾伍萬壹仟伍佰拾元，及自民國八十九年三月九日起至清償日止，按
週年利率百分之五計算之利息。
原告其餘之訴駁回。
訴訟費用由被告連帶負擔二分之一；餘由原告己○、庚○○、辛○○、卯○○、丑○○、寅○○、戊○○○、子○○、壬○○、癸○○連帶負擔二十二分之一；原告己○
、辰○○○、卯○○、丑○○、寅○○各負擔十一分之一。
本判決原告己○、庚○○、辛○○、卯○○、丑○○、寅○○、戊○○○、子○○、
壬○○、癸○○勝訴部分於原告己○、庚○○、辛○○、卯○○、丑○○、寅○○、
戊○○○、子○○、壬○○、癸○○以新台幣陸萬伍仟元；原告己○勝訴部分於原告
己○以新台幣壹拾壹萬陸仟元；原告辰○○○勝訴部分於原告辰○○○以新台幣壹拾
壹萬仟元；原告卯○○勝訴部分於原告卯○○以新台幣捌萬陸仟元；原告丑○○勝
訴部分於原告丑○○以新台幣玖萬伍仟元；原告寅○○勝訴部分於原告寅○○以新台
幣壹拾壹萬捌仟元分別供擔保後，得假執行。但被告如於假執行程序實施前以新台幣
壹拾捌萬柒仟捌佰壹拾伍元為原告己○、庚○○、辛○○、卯○○、丑○○、寅○○
、戊○○○、子○○、壬○○、癸○○預供擔保；以新台幣拾肆萬伍仟貳佰柒拾壹
元為原告己○預供擔保；以新台幣拾萬柒仟捌佰元為原告辰○○○預供擔保；以
新台幣貳拾伍萬陸仟肆佰拾肆元為原告卯○○預供擔保；以新台幣貳拾捌萬肆仟玖
佰拾捌元為原告丑○○預供擔保；以新台幣拾伍萬壹仟伍佰拾元為原告寅○○
預供擔保，得免為假執行。
原告其餘假執行之聲請駁回。
    事　　實
甲、原告方面：
一、聲明：被告應連帶給付原告己○、庚○○、辛○○、卯○○、丑○○、寅○○、
    戊○○○、子○○、壬○○、癸○○即賴金來繼承人新台幣（下同）一百十四萬
    五千零三十元；己○一百十七萬五千四百五十一元；卯○○二百零八萬八千四百
    三十九元；丑○○二百二十二萬八千一百五十九元；寅○○二百四十八萬四千一
    百七十九元；辰○○○五百四十萬一千七百四十二元，及均自八十九年三月一日
    起至清償日止，按年息百分之五計算之利息，並願供擔保請准宣告假執行。
二、陳述：
    （一）被告乙○○於民國八十八年十一月三日十八時三十五分〔誤認為同日十八
          時二十五分〕許，將車號ＵＤ─九六０號自用大貨車，停放在雲林縣大埤
          鄉○○村○○○號路旁，原應注意停於路旁車輛，遇晝晦或在夜間無燈光
          設備或照明不清之道路，均應顯示停車燈或反光標識，且依當時晴天、路
          面無缺陷、無障礙物及視距良好等情形，並無不能注意情事。詎被告李錫
          釧竟疏未注意上揭規定，致被害人賴坤昇駕駛車號ＭＭＲ─一０二號機車
          ，行經該處時，遭受無法避免而撞擊上開大貨車，造成人車倒地，受有頭
          部外傷、顱內出血等傷害，經送醫後，不治死亡。被告乙○○過失致死刑
          事案件，並經法院判處有罪確定在案。
    （二）被告過失致被害人賴坤昇死亡，為此請求損害賠償金額，如左：
      １、殯葬費部分：
          被害人賴坤昇因上述車禍死亡，原告辰○○○為賴坤昇支出殯葬費用新台
          幣〔下同〕四十七萬七千元，依民法第一百九十二條第一項規定，請求被
          告賠償。
      ２、扶養費部分：
          原告賴金來、己○為被害人賴坤昇之父母，原告辰○○○為賴坤昇之配偶
          ，原告卯○○、丑○○、寅○○為賴坤昇之子，依民法第一千一百十四條
          、第一千一百十六條之一之規定，直系血親相互間及夫妻間互負扶養義務
          。又不法侵害他人致死者，被害人對第三人負有法定扶養義務者，加害人
          對於該第三人應負損害賠償責任，民法第一百九十二條第二項，亦有明文
          規定。被害人賴坤昇係大專畢業，年三十四歲，生性至孝，勤儉顧家，克
          盡職責，學有專精，學識能力均優，全家賴其收入維生，改善生活品質與
          子女教育，平時扶養費均由被害者負擔。依八十八年下半年台灣區最低年
          生活費標準為十一萬三千四百九十六元，再依八十六年台閩地區簡易生命
          表之男性及女性平均餘命為據，子女以扶養至二十歲，父母之扶養，依其
          子女七人均分負擔，再依霍夫曼式計算法扣除中間利息後一次給付。因此
          ，被告應給付(1)原告賴金來扶養費十四萬五千零三十元；(2)己○扶養費十
          七萬五千四百五十一元；(3)卯○○扶養費一百零八萬八千四百三十九元；
          (4)丑○○扶養費一百二十二萬八千一百五十九元；(5)寅○○扶養費一百四
          十八萬四千一百七十九元；(6)辰○○○扶養費二百八十五萬一千七百四十
          二元。
      ３、精神慰藉金部分：
          被害人賴坤昇因被告過失而死於非命，狀極悽慘，其受年邁體殘雙親苦心
          栽培至大專畢業，且有高收入正當職業，正是朝陽東昇之際，突遭不測，
          白髮人送黑髮人，哀痛至極，賴父即賴金來身心受損，跌倒一病不起。賴
          母即己○因喪子又喪偶，終日以淚洗臉，情何以堪。被害人幼子三人即賴
          榮男、丑○○、寅○○頓失慈父照顧，失父之苦，何人可依。被害人配偶
          辰○○○已身罹重病，自顧不暇，身心俱疲，被害人身前照顧家庭無微不
          至，夫妻恩愛，親子情深，今遭變故，萬念俱灰，其精神與經濟上頓失所
          託，哀痛之深，何以堪言，乃依民法第一百九十四條請求賠償相當之金額
          。因此，被告應賠償原告賴金來、己○及卯○○、丑○○、寅○○各一百
          萬元；原告辰○○○二百五十五萬元。
    （三）原告賴金來於提起訴訟後即八十九年十一月九日死亡，有戶籍謄本可按。
          原告己○、庚○○、辛○○、卯○○、丑○○、寅○○、戊○○○、賴草
          娥、壬○○、癸○○分別為賴金來之繼承人，由其等承受訴訟及其財產上
          之一切權利義務。
    （四）被告乙○○坦承平時以駕駛自用大貨車載運肥料及農產品，駕駛為其附隨
          業務，為從事業務之人。被告乙○○表示當時有事離開，將鑰匙交給同在
          該處工作之父親即甲○○，請其父親甲○○負責管理該車，而甲○○當時
          確實在該地工作，且使用並操作該車，被告甲○○並未做任何安全措施與
          警告標誌，致被害者遭無法避免撞擊致死，甲○○顯然未盡車主負責車輛
          安全之責，又未盡善良管理人責任。甲○○本人有駕駛執照，其明知車輛
          必須停放在安全位置，且必須採取必要安全措施，竟疏未注意安全之責，
          應負過失責任。再者，被告甲○○為肇事車號ＵＤ─九六０號大貨車車主
          怡然農藥行之負責人，其明知牌照因案吊銷，照理不得再上公路行駛，竟
          指派有前科者行駛於公路致肇事，其有違法之嫌。被告甲○○與其配偶平
          時經營農藥行及耕作維生，事發時，甲○○夫妻正在租用的田地工作，被
          告乙○○為甲○○之子，全係一家人，父親安排指派兒子配合經營家庭事
          業，乃正常之舉，因而其有主屬關係，對於本件事故均無法卸責。
    （五）按受僱人因執行職務，不法侵害他人權利者，由僱用人與行為人連帶負賠
          償責任，民法第一百八十八條定有明文。又所謂「受僱人」不以有書面僱
          傭契約為限，即客觀上為他人使用，為之服勞務均可認為受僱人，最高法
          院五十七年台上字第一六六三號著有判例可稽。被告甲○○與乙○○為父
          子關係，家中以販售「蔥」菜為主，實為蔬菜盤商，乙○○駕駛之大貨車
          ，登記「怡然農藥行」所有，負責人即為甲○○，平日乙○○駕駛該大貨
          車批發蔥菜等貨，形式上該車為靠行車輛，惟駕駛大貨車為乙○○之附隨
          業務。被告乙○○駕駛該大貨車，除運銷批發蔥菜外，亦運送怡然農藥行
          販售之肥料予客戶。被告乙○○違規停車致侵害他人權益，甲○○應與其
          負連帶賠償責任，實務認靠行行車肇事，車行應負僱用人責任（最高法院
          七十七年台上字第六六五、一五一號判決）。
    （六）對被告抗辯之陳述：
      １、該大貨車不當停放於道路，又未緊靠路邊，且佔據北上道路行車用地，嚴
          重阻礙北上車道通行，應為肇事主因。該大貨車事故發生前，並無停車燈
          及安全警示標誌，為車禍次因。又該車停放處，位於前後各二十一米日光
          燈中間，成為黑暗死角，車子顏色為深藍黑暗色，騎士無法發覺黑暗色物
          體。被害人沒喝酒，意識清醒，反應敏捷，行車緩慢，但因天色黑暗又無
          警示標誌，視線不良，難於短距離發見大貨車，而且可能有對方來車，因
          大貨車擋住去路，而肇生事故。
      ２、依驗屍報告可知，事故後騎士外部體傷輕微，惟撞擊要害右胸大洞出血，
          及顱內出血致死，現場有照片擦拭血跡可參。機車損害輕微，連後視鏡安
          然無損，可知機車撞擊大貨車前速度緩慢。機車煞車痕跡前輪至大貨車車
          尾撞擊點，亦僅四點九至五點四米長，騎士戴安全帽，沒喝酒，意識清醒
          ，且行駛於北上車道中間，顯然已盡應注意事項。當時天色陰暗，且無警
          示標誌安全措施，無法於短距離發見大貨車。倘當時發見大貨車時，或許
          稍微偏左就可通過，但見煞車痕卻反而向右外側偏行，可見當時可能有南
          向車道之對向來車駛來，致騎士發見大貨車時，仍無法向左側車道閃過，
          而須緊急煞車，致無法避免而撞擊擋住北上車道去路之大貨車。是該大貨
          車阻礙交通，且無警示標誌等安全措施，應為車禍肇因，騎士是無辜的受
          害者，並無過失等語
三、證據：提出戶籍謄本、殯葬費收據、刑事判決書、教育證明、職業證明、薪資證
          明、收入分析表、土地權狀五份及現場相片十三紙等影本為證。
乙、被告方面：
一、聲明：駁回原告之訴，如受不利判決願供擔保請准宣告免為假執行。
二、陳述：
    （一）被害人賴坤昇死亡原因，為人車倒地，致賴坤昇受有左眼臉瘀裂傷、右胸
          胸骨部右側挫裂傷、右胸挫擦傷、左小腿前部擦傷、左膝前擦傷、右足背
          擦傷、左手背點狀擦傷等傷害，經送醫急救，仍不治死亡，有一、二審刑
          事判決書及相驗卷證可參，足認賴坤昇死亡前所受之傷，係在距離被告停
          放大貨車前五點四公尺以外位置，已經人車倒地，並因人、車同時向前衝
          了五點四公尺以上造成的，並非賴坤昇駕駛機車撞擊大貨車造成。因此，
          被告認為賴坤昇駕駛之機車，並非行進中撞擊大貨車肇事。再者，一、二
          審刑事判決均誤將賴坤昇駕駛機車所留下之「刮地痕」，曲解為「煞車痕
          」，致誤認被害人之煞車痕僅五點四公尺遠，可知被害人顯然至極為接近
          該大貨車處，才發現該車，因而認被告乙○○有過失等語。惟所謂「煞車
          痕」，乃車輛煞車時，輪胎與地面磨擦產生之痕跡，並用來判定煞車距離
          及推算行車速度之用；又所謂「刮地痕」，則屬車輛金屬部位與地面磨擦
          產生之痕跡。煞車痕，係輪胎橡皮與地面磨擦所致，留於地面之痕跡，較
          為黑色，且有橡皮殘渣；刮地痕，既為金屬與地面磨擦所致，則將地面刮
          起白色痕跡，此從卷內照片可知。惟刑事一、二審判決卻視而不見。而機
          車行進間，在正常狀況僅二輪著地，機車輪胎橡皮以外部位，不可能著地
          。惟本件賴坤昇駕駛而肇事之機車，卻留有長達五點四公尺刮地痕，可見
          在距離被告停放大貨車五點四公尺以外距離，賴坤昇駕駛之機車，已非正
          常行駛於路面，其機車金屬或硬鋼部位，已先著地五點四公尺以上，才可
          能產生如此長的刮地痕，亦即距離被告乙○○停放大貨車五點四公尺以外
          距離，賴坤昇已經人車倒地，足見賴坤昇之死亡與被告乙○○之停車，並
          無相當因果關係。
    （二）本件肇事責任，前經台灣省嘉雲區行車事故鑑定委員會鑑定結果，認李錫
          釧駕駛大貨車長時間停放在路邊，於夜間停車未顯示停車燈、放置警示標
          識，致賴坤昇煞車不及撞擊肇事，應為肇事主因；賴坤昇駕駛重機車，未
          注意車前狀況，撞擊路邊停放之車輛，為肇事次因。惟查，八十八年十一
          月四日勘驗筆錄勘驗情形第二項記載：．．．據處理員警稱左前燈有閃示
          ．．．。而左前燈與左後燈是同一個線路，若駕駛者閃示左前燈，汽車無
          故障時，左後燈會一起顯示，即乙○○所駕駛之大貨車，確實有顯示停車
          燈。再依現場照片觀之，乙○○所駕駛之大貨車確實有顯示停車燈，惟因
          觀察者所在位置，認定閃示者，究竟是大貨車的左車燈或右車燈，可能會
          有出入。然該大貨車靠近田邊車燈有閃示，則屬事實，有相片二紙可證。
          而卷附相片可知，乙○○所駕駛之大貨車，已緊臨路邊土坎停車，再過去
          就是種菜園圃，故乙○○並非任意停車。參以現場測量結果，該路段寬七
          公尺，大貨車寬二公尺，有四至五公尺空間，可供車輛通行，因此，李錫
          釧已盡注意義務。一般駕駛機車，行經未劃線路段，多靠近中央路段行駛
          ，本件被害人亦是行駛在案發現場之中間路段，在接近乙○○貨車時，恰
          好一輛急速車輛自對向駛來，由於路面多有砂石，賴坤昇因而閃煞不及，
          撞擊到乙○○大貨車，可見對向急駛之車輛，始為肇事主因，乙○○路邊
          停放大貨車與賴坤昇死亡，並無直接因果關係。又觀諸卷附相片，賴坤昇
          之機車車頭凹陷，益徵賴坤昇案發當時車速應超過速限甚多，為此請求聲
          請覆議鑑定肇事責任。
    （三）對於原告請求損害賠償部分，分別駁斥如左：
      １、殯葬費用部分：
          被告對於殯葬費收據之真正，並不爭執，惟原告請求項目是否合法，請參
          酌實務見解。
      ２、扶養費部分：
        (1)原告賴金來於提起訴訟後既已死亡，則無法再向被告請求扶養費，且此項
          請求權係專屬權，不得為繼承之標的，最高法院著有四十九年台上字第六
          二五號判例可稽。而慰撫金數額之酌定，應由本院斟酌加害行為、加害人
          之身分、地位、家庭、經濟狀況或能力定之。本件車禍係由死者重大過失
          所致，且被告事發後，亦盡最大誠意願與原告和解，只因原告要求金額過
          鉅，致無法達成和解。
        (2)對於原告己○請求扶養費數額，不爭執。
        (3)原告辰○○○為被害人之配偶，惟以不能維持生活為限，始得請求扶養費
          。原告辰○○○在味王股份有限公司〔下簡稱味王公司〕上班，並非無謀
          生能力，自不得請求扶養費。死者長於原告辰○○○，惟原告辰○○○退
          休後，固無工作能力，須人扶養，惟此時死者早先辰○○○退休，亦無工
          作能力，無法扶養辰○○○。因此，縱認辰○○○退休後，死者仍然健在
          ，亦不得請求扶養。又辰○○○罹患甲狀腺癌，被告同感遺憾，惟其如已
          病重至不能維持生活、且無謀生地步，被告乙○○亦不敢自脫於給付扶養
          費責任。但其在此種情況，竟請求四十九年扶養費，實不合理。
        (4)原告辰○○○對原告卯○○、丑○○、寅○○負有扶養義務，原告請求被
          告應負擔卯○○、丑○○、寅○○全部扶養費，應無理由。
        (5)至原告主張依八十八年中華民國台灣地區最低年生活費標準十一萬三千四
          百九十六元請求扶養費，因該消費支出之項目不明，是否均為扶養所必需
          ，未據原告陳明，不若稅捐機關專以扶養親屬標準扣除額七萬二千元為標
          準。
      ３、慰藉金部分：
          被告乙○○僅為高中畢業，務農為生，家中又有父母及三名子女待養，經
          濟負擔沈重，被告乙○○入監執行時，妻子將其積蓄提領離家出走，幼子
          於被告入獄期間，罹患腦膜炎，一度病情嚴重，醫院曾對家屬發病危通知
          ，現仍需定期復健，加上被告入監執行期間，無法從事經濟活動，且有醫
          藥費負擔，因此，其請求被告賠償原告賴金來、己○及卯○○、丑○○、
          寅○○各一百萬元，原告辰○○○二百五十五萬元之慰藉金，顯然過高。
    （四）汽機車強制責任險部分：
          依強制汽車責任保險法第三十條規定，保險人依本法規定給付之保險金，
          視為加害人或被保險人損害賠償額之一部分，加害人或被保險人受賠償請
          求時，得扣除之。保險公司已聲請本院對被告核發支付命令求償一百二十
          萬元，因此，被告主張扣除之。
    （五）被告乙○○並非受僱於甲○○，事發當日甲○○確實僅基於家人情誼，在
          現場為被告乙○○監工，難謂有共同侵權行為及僱傭關係，而應負連帶賠
          償情事。
三、證據：提出現場相片二紙、警察拍攝相片八紙、摸擬能見距離測試紀錄報告，並
          聲請覆議鑑定肇事責任。
丙、本院依職權調閱八十九年度交易字第四一號卷宗，並依聲請囑託台灣省車輛行車
    事故覆議鑑定委員會鑑定肇事責任。
    理　　由
一、按當事人死亡者，訴訟程序在有繼承人、遺產管理人或其他依法令應續行訴訟之
    人承受其訴訟以前當然停止；又第一百六十八條所定之承受訴訟人，於得為承受
    時，應即為承受之聲明。他造當事人，亦得聲明承受訴訟；當事人不聲明承受訴
    訟時，法院得依職權，以裁定命其續行訴訟。民事訴訟法第一百六十八條、第一
    百七十五條、第一百七十八條分別定有明文。本件原告賴金來提起訴訟後，於八
    十九年十一月九日死亡，有戶籍謄本可按。而原告己○、庚○○、辛○○、卯○○、丑○○、寅○○、戊○○○、子○○、壬○○、癸○○均為賴金來之繼承人
    ，有其提出之戶籍謄本及繼承系統表足佐，其等聲明承受訴訟，並無不合，應予
    准許，合予敘明。
二、本件原告主張：被告乙○○於八十八年十一月三日十八時三十五分許，將車號Ｕ
    Ｄ─九六０號自用大貨車，停放在雲林縣大埤鄉○○村○○○號路旁，疏未注意
    顯示停車燈或反光標識，致被害人賴坤昇駕駛車號ＭＭＲ─一０二號機車，行至
    該處，未能及時發現，致撞擊該大貨車肇事，造成賴坤昇人車倒地，受有頭部外
    傷、顱內出血等傷害，經送醫不治死亡。被告乙○○過失致死刑事案件，並經法
    院判處罪刑確定。被告乙○○平時駕駛該大貨車載運肥料及農產品，其停車後有
    事離開，將鑰匙交給該處工作之父親甲○○，請甲○○負責管理該車，被告甲○○並未做任何安全措施與警告標誌，致被害者撞擊致死，甲○○顯然未盡車輛安
    全之責。被告甲○○平日經營農藥行及耕作維生，事發時，甲○○夫妻正在租用
    的田地工作，被告乙○○為甲○○之子，父親安排指派兒子配合經營家庭事業，
    應有主屬關係。而所謂受僱人，並不以書面僱傭契約為限，即客觀上為他人使用
    ，為之服勞務，均可認為受僱人。被告甲○○與乙○○為父子，家中以販售「蔥
    」菜為主，乙○○駕駛之大貨車，登記「怡然農藥行」所有，負責人即為甲○○
    ，乙○○平日駕駛該大貨車批發蔥菜等貨物，並運送怡然農藥行肥料予客戶，被
    告乙○○違規停車，致侵害他人權益，甲○○應與其負連賠償責任。茲將請求賠
    償項目分述如左：（一）殯葬費部分：賴坤昇因上述車禍死亡，原告辰○○○為
    其支出殯葬費用四十七萬七千元，請求被告如數賠償。（二）扶養費部分：原告
    賴金來、己○為賴坤昇之父母，原告辰○○○為賴坤昇之配偶，原告卯○○、丑
    ○○、寅○○為賴坤昇之子，被害人賴坤昇對之均負有扶養義務，依八十八年下
    半年台灣區最低年生活費標準為十一萬三千四百九十六元，再依八十六年台閩地
    區簡易生命表之男性及女性平均餘命為據，子女以扶養至二十歲，父母之扶養，
    依其子女七人均分負擔，再依霍夫曼式計算法扣除中間利息後一次給付。因此，
    被告應給付(1)原告賴金來扶養費十四萬五千零三十元；(2)己○扶養費十七萬五千
    四百五十一元；(3)卯○○扶養費一百零八萬八千四百三十九元；(4)丑○○扶養費
    一百二十二萬八千一百五十九元；(5)寅○○扶養費一百四十八萬四千一百七十九
    元；(6)辰○○○扶養費二百八十五萬一千七百四十二元。（三）慰藉金部分：被
    害人賴坤昇死於非命，狀極悽慘，其有高收入正當職業，突遭不測，白髮人送黑
    髮人，哀痛至極。賴金來身心受損，跌倒一病不起，己○喪子又喪偶，被害人幼
    子卯○○、丑○○、寅○○頓失慈父照顧，被害人配偶辰○○○已身罹重病，自
    顧不暇，又遭變故，萬念俱灰，哀痛至深，乃分別請求被告賠償原告賴金來、己○及卯○○、丑○○、寅○○各一百萬元；原告辰○○○二百五十五萬元。至賴
    金來提起訴訟後死亡，原告己○、庚○○、辛○○、卯○○、丑○○、寅○○、
    戊○○○、子○○、壬○○、癸○○均為賴金來之繼承人，由其等承受訴訟及其
    財產上之一切權利義務，為此提起本件訴訟，請求被告連帶如數給付等語。
三、被告則以：被害人賴坤昇駕駛之機車，於現場留有長達五點四公尺之刮地痕。而
    「煞車痕」與「刮地痕」不同，即「煞車痕」，乃車輛煞車時，輪胎與地面磨擦
    產生之痕跡，並用來判定煞車距離及推算行車速度之用；而「刮地痕」，屬車輛
    金屬部位與地面磨擦產生之痕跡。因此，煞車痕係輪胎橡皮與地面磨擦所致，留
    在地面之痕跡，較為黑色，且有橡皮殘渣；而刮地痕，則是金屬與地面磨擦所致
    ，因而常將地面刮起白色痕跡。刑事判決誤將機車留下之「刮地痕」，曲解為「
    煞車痕」，顯然有誤。再從相片刮地痕觀察，距離被告停放大貨車五點四公尺以
    外距離，賴坤昇所駕駛之機車，已非正常行駛，其機車金屬或硬鋼部位，已先著
    地五點四公尺以上，始產生如此長的刮地痕。換言之，認距離被告乙○○停放大
    貨車五點四公尺以外距離，賴坤昇已經人車倒地，足見賴坤昇死亡與被告乙○○
    之停車，並無相當因果關係。而八十八年十一月四日勘驗時，依處理員警稱左前
    燈有閃示燈光等語。而左前燈與左後燈是同一個線路。因此，駕駛者閃示左前燈
    ，倘汽車無故障，左後燈會一起閃示，是被告乙○○駕駛之大貨車，確實有顯示
    停車燈無誤。又現場測量結果，該路段寬七公尺，大貨車寬二公尺，有四至五公
    尺空間，可供車輛通行，因此，乙○○已盡注意義務。而（一）原告辰○○○為
    被害人賴坤昇支出殯葬費，被告對收據真正不爭執，惟請求項目是否合法，請參
    酌實務見解。（二）原告賴金來於提起訴訟後死亡，無法再向被告請求扶養費，
    此項請求為專屬權，不得為繼承之標的，是原告賴金來此部分請求，應無理由；
    原告己○請求扶養費之數額，不爭執；而原告辰○○○雖為被害人配偶，惟須以
    不能維持生活為限，始得請求扶養費。查辰○○○在味王公司上班，並非無謀生
    能力，自不得請求扶養費；至被害人雖對原告卯○○、丑○○、寅○○負有扶養
    義務，惟辰○○○為其等母親，亦有扶養義務，是其請求被告全部負擔卯○○、
    丑○○、寅○○之扶養費，亦無理由。再者，原告請求依八十八年中華民國台灣
    地區最低年生活費標準十一萬三千四百九十六元計算扶養費，惟該消費支出項目
    不明，是否均為扶養所必需，未據原告陳明，應以稅捐機關之扶養親屬標準扣除
    額七萬二千元為標準。（三）被告乙○○為高中畢業，務農為生，家中有父母及
    三名子女待養，經濟負擔沈重，被告乙○○入監執行時，妻子將積蓄提領離家出
    走，幼子罹患腦膜炎，仍需定期復健，且被告入監執行期間，無法從事經濟活動
    ，並有醫藥費負擔，因此，原告請求賠償賴金來、己○及卯○○、丑○○、寅○○慰撫金各一百萬元，原告辰○○○慰撫金二百五十五萬元，顯然過高。而原告
    已領取強制責任險一百二十萬元，保險公司亦對被告乙○○求償一百二十萬元，
    而聲請本院核發支付命令，被告主張扣除之。又被告乙○○並非受僱於甲○○，
    事發當日甲○○確實基於家人情誼，在現場為被告乙○○監工，並非有共同侵權
    行為及僱傭關係，原告請求連帶賠償，自屬無據等語，置辯。
四、原告主張被告乙○○於右揭時地停放該大貨車時，疏未注意顯示停車燈或反光標
    識，致被害人賴坤昇駕駛機車行至該處，未能及時發現而撞擊大貨車死亡之事實
    ，已據其提出戶籍謄本、殯葬費收據、刑事判決書、及現場相片等物為憑。被告
    對於右揭時地停放大貨車，致賴坤昇撞擊死亡之事，並不爭執，復經本院調閱刑
    事卷宗查明屬實，此部分自堪信為實在。茲兩造所爭執者，厥以被告乙○○應否
    負過失責任；及被告甲○○是否應負共同侵權行為、或僱用人之連帶賠償責任等
    問題。經查：
（一）被告乙○○於八十八年十一月三日中午十二時許，駕駛該大貨車載送工人前往
      農地種菜，因另事前往雲林縣台西鄉，而將大貨車停放在肇事地點即雲林縣大
      埤鄉吉田村浮潭三號木川企業公司對面路旁，有八十八年十一月三日偵訊筆錄
      可按。而被告乙○○停放該車後，因其父親甲○○適於該肇事地點附近農田工
      作，乃將該車鑰匙交給甲○○，亦經被告乙○○於本院八十九年二月二十四日
      審理時供認明確，有本院八十九年二月二十四日審判筆錄可佐。從該車停放時
      間為中午十二時許，將鑰匙交給甲○○至肇事即同日十八時三十五分以觀，當
      時被告甲○○已有長時間停車認知，參以一般人短暫停車大多數會顯示方向燈
      ，以督促過往來車注意，苟如長時間停車，因長時間顯示方向燈，一者電瓶耗
      電，有致車輛事後無法啟動可能。再者，方向燈長時間閃動，燈絲容易燒斷，
      與未顯示方向燈無異，此乃眾所皆知之事。本件被告乙○○於偵訊時固稱其當
      時有打開「右側方向燈」，核與上情有違。再者，八十八年十一月四日檢察官
      率同檢驗員勘驗現場時，於訊問處理員警吳振彰處理情形，記載：．．．大貨
      車沒有其他警告標誌，照相時沒有顯示有燈光，據處理警員（指吳振彰）稱「
      左前燈有閃示」，其他燈光沒有，現場路寬為七米等語，有勘驗筆錄足佐。參
      以被告乙○○於偵訊時供稱有打開「右側方向燈」，惟現場處理員警吳振彰則
      證稱「左前燈有閃示」，二者顯然矛盾。又處理員警吳振彰前往處理時，該車
      雖有顯示左前燈，衡情應係肇事後，在場之甲○○或其他之人，為督促過往來
      車注意並避免再次肇生事故所為，較合常理。因此，被告乙○○辯稱停車有閃
      示右側方向燈，應係避重就輕卸責之詞，不足採信。再者，「煞車痕」與「刮
      地痕」固然不同，即「煞車痕」，乃車輛煞車時，輪胎與地面磨擦產生之痕跡
      ，並用來判定煞車距離及推算行車速度之用；而「刮地痕」，則屬車輛金屬部
      位與地面磨擦產生之痕跡。煞車痕，係輪胎橡皮與地面磨擦所致，留在地面之
      痕跡，較為黑色，且有橡皮殘渣；而刮地痕，乃金屬與地面磨擦所致，因而將
      地面刮起白色痕跡。本件依現場圖示以觀，刮地痕僅為一點六公尺，被告辯稱
      刮地痕為五點四公尺，顯然不實。再從被告八十九年六月九日提出之現場相片
      觀查，所稱之刮地痕，亦僅接近大貨車之位置有之，與現場圖之刮地痕吻合，
      並無歧異。而依原告八十九年十二月十九日（收狀日期）提出之現場相片編號
      四、九，即明顯可見先有黑色痕跡（即煞車痕）逐漸往大貨車位置，於接近大
      貨車尾部附近，始有白色線條（即刮地痕），顯見現場圖描述無誤。因此，從
      現場煞車痕及刮地痕判斷，被害人賴坤昇應係駕駛機車，行至大貨車後面五點
      四公尺左右煞車，而於接近大貨車尾部時，已無法煞停致機車斜側刮地並滑撞
      大貨車尾部肇事，較合常理。被告辯稱被害人賴坤昇機車距離大貨車五點四公
      尺以外距離，其機車金屬或硬鋼部位，已先著地五點四公尺以上，認被害人賴
      坤昇於距離大貨車五點四公尺以外距離，即已人車倒地，滑行撞擊該大貨車等
      情，難認為實在。按停放於路旁車輛，遇晝晦或在夜間無燈光設備或照明不清
      之道路，均應顯示停車燈或反光標識，道路交通安全規則第一百十二條第一項
      第十三款定有明文。被告乙○○將該大貨車停放肇事地點，天黑後停車路段雖
      有照明設備，惟照明度尚有不足，且光線昏暗，視線不佳，且依當時晴天、路
      面無缺陷、無障礙物及視距良好等客觀環境判斷，亦無不能注意情事，詎被告
      乙○○竟疏未注意上揭規定開啟燈光、且未設置警告標誌，致肇事，其行為應
      為肇事主因；被害人賴坤昇騎乘機車經過，疏未注意車前狀況肇事，應為肇事
      次因。本件肇事責任經鑑定結果，台灣省嘉雲區車輛行車事故鑑定委員會亦作
      相同認定。而被告乙○○過失致死刑事部分，亦經本院作相同認定，並經本院
      判處有期徒刑八月確定，有本院八十九年度交易字第四一號判決書及卷宗可按
      。台灣省車輛行車事故覆議鑑定委員會於駕駛行為肇事分析部分，並未審酌該
      路段照明設備不良，且誤認該車有亮右側燈光即「僅亮右側」警示燈光事實，
      遽認賴坤昇夜晚駕駛重機車，未注意車前狀況，撞及路邊停車，為肇事主因；
      乙○○夜晚駕駛大貨車，停車時未顯示停車警示燈光，影響機車行車安全，為
      肇事次因，無由採信。從而，原告主張被告乙○○有過失，自堪信為實在。被
      告乙○○辯稱其無過失等情，不足採信。
（二）按「民法第一百八十八條所稱之受僱人，係以事實上之僱用關係為標準，僱用
      人與受僱人間已否成立書面契約，在所不問」；「所謂受僱人，並非僅限於僱
      傭契約所稱之受僱人，凡客觀上被他人使用為之服務勞務而受其監督者，均係
      受僱人」；「僱用人責任之規定，係為保護被害人而設。故此所稱之受僱人，
      應從寬解釋，不以事實上有僱傭契約者為限。凡客觀上被他人使用為之服勞務
      而受其監督者，均係受僱人。亦即依一般社會觀念，認其人係被他人使用為之
      服務而受其監督之客觀事實存在，即應認其人為該他人之受僱人。至於該他人
      之主觀認識如何，要非所問」；又「僱用人之連帶賠償責任，係為保護被害人
      ，避免被害人對受僱人請求賠償，有名無實，而設之規定，故此之所謂受僱人
      ，並非僅限於僱傭契約所稱之受僱人，凡客觀上被他人使用，為之服勞務而受
      其監督者，均係受僱人。」最高法院四十五年度台上字第一五九九號、五十七
      年度台上字第一六六三號判例及七十八年度台上字第二０七號、七十七年度台
      上字第一六九九號判決參照。本件被告甲○○與乙○○為父子，甲○○經營怡
      然農藥行，被告乙○○與甲○○同住一家，並從事蔥菜批發買賣，當天甲○○
      確實與工人在肇事現場附近農田耕作，為被告所不爭執。而被告乙○○於上揭
      時地，駕駛登記怡然農藥行負責人甲○○所有大貨車，載送工人前往肇事現場
      附近農地工作，因另事前往雲林縣台西鄉，而將大貨車停放於肇事地點，亦經
      其供明。茲兩造爭執重點，厥以被告甲○○與乙○○事實上是否具僱傭關係，
      應否負連帶損害賠償責任等問題：(1)就立法目的言，祗要某人受他人之選任監
      督以從事一定勞務者，即為該人之受僱人。至勞務性質如何、時間久暫、報酬
      有無、是否授與代理權，皆非所問。再者，受僱人資力通常較為薄弱，而僱用
      人因僱用他人擴張其經濟活動，其責任範圍自應隨同擴大。因此，僱用人之概
      念，應採擴張解釋，旨在保護侵權行為之被害人〔參王澤鑑著民法學說與判例
      研究第一冊第一至三十頁〕。(2)就內部關係言，被告甲○○與乙○○為父子，
      其等內部如何約定，究由甲○○僱用乙○○從事農耕工作，抑或乙○○自己經
      營農事，其等經營農事所得，如何支配應用，顯非第三人所得窺知。因此，被
      告甲○○開設農藥行，並經營農事，被告乙○○為其運送肥料，並載運工人前
      往田地工作，一般人從外觀睹視，即容易認其有監督及勞務關係。(3)就外部關
      係言，僱用人之責任規定，旨在保護被害人而設。因此所稱之受僱人，應從寬
      解釋，凡「依一般社會觀念」認其人係被他人使用為之服勞務而受其監督之客
      觀事實存在，即應認其人為該他人之受僱人。至對於勞務之實施方式、時間及
      地點，事實上指示或控制與否，是否行使監督權，則在所不問。(4)實務上就靠
      行行為，亦認為僱傭關係（七十七年度台上字第六六五、一五一號判決參照）
      。顯見實務見解已有從寬解釋趨勢。本件被告彼等為父子，被告甲○○開設農
      藥行，並經營農作物耕種，被告乙○○從事農務並為甲○○運送肥料等物，從
      事蔬菜耕作及買賣批發，而依甲○○指示運送肥料，而駕駛該大貨車。因此，
      就其等工作性質觀查，甲○○對於肥料運送多寡、何時運送、運送何人、何處
      ，以何方式運送，應認有監督之權。再者，被告乙○○當天駕駛該大貨車，載
      運工人前往肇事地點附近農田工作，被告甲○○亦同在該地工作，以甲○○與
      乙○○從事農作物耕作以觀，被告乙○○駕駛甲○○之大貨車，運送工人前往
      該農地工作，依一般社會通念應認為是為被告甲○○服勞務之舉。是原告主張
      其等有僱傭關係等情，應可採信。被告否認彼等有僱傭關係之情，自無足取。
      至原告另以該大貨車雖由被告乙○○駕駛，並停放於事故地點肇事，惟被告甲○○係車主，當時其未盡防範之責，主張被告甲○○亦應負共同侵權行為等語
      。惟查，共同侵權行為責任之成立，必以數人共同不法侵害他人之權利，而各
      行為人之過失，均為其所生損害之「共同原因」者，始足當之；又共同侵權行
      為，於行為人相互之間，固不以意思聯絡為必要，但行為人仍須有侵權之行為
      ，且其行為與損害之間，須有相當因果關係，始應同負侵權行為損害賠償責任
      。本件肇事大貨車固登記為甲○○所有，惟當天係被告乙○○疏於注意停車致
      肇事所致。被告甲○○雖在該地附近工作，且為車主，惟不能以此認定其為肇
      事之「共同原因」。再者，被告甲○○當時在肇事地點附近工作，惟駕駛大貨
      車及停放大貨車之人，均為被告乙○○，被告甲○○對於停車地點是否妥適、
      是否安全，未必能事先預知。因此，被告乙○○於停車離去之時，縱將該車鑰
      匙交付被告甲○○，事後該車又肇事，亦不能憑此遽認被告甲○○有疏於防範
      安全之責。是原告主張被告甲○○為車主，未盡防範之責，應負共同侵權行為
      等情，自無足取，併予敘明。
五、按不法侵害他人致死者，對於支出殯喪費之人，應負損害賠償責任。被害人對於
    第三人負有法定扶養義務者，加害人對於該第三人亦應負損害賠償責任；不法侵
    害他人致死者，被害人之父、母、子、女及配偶，雖非財產上之損害，亦得請求
    賠償相當之金額。民法第一百九十二條第一項、第二項、第一百九十四條分別定
    有明文。本件被告因上開停車過失肇事，致賴坤昇發生死亡結果，應負過失損害
    賠償責任，已如前述。茲就原告主張之各項請求，應否准許，分述如次：
（一）殯葬費用部分：
      原告辰○○○主張其為被害人賴坤昇支出殯葬費用四十七萬七千元之事實，固
      有其提出之殯葬費收據一紙為證。惟查，原告辰○○○支出之殯葬費中有關法
      事禮金四萬二千元，並未記載禮金細目及用途，且法事禮金並非喪葬必要費用
      ；餐費六萬五千元、各種陣頭費用雜支七萬二千元，均非喪葬必要費用，不應
      准許。至毛巾類、布類、入殮備品禮金及雜支禮儀，合計九萬五千元部分，並
      未記載詳細項目、用途及分別數額，且毛巾並非葬喪必要費用，入殮備品固為
      喪葬所必需，惟細目並未記載個別數額，且屬過高，應核減為六萬元。其餘靈
      前超渡九千元、棺木八萬三千元、法場雜支二萬五千元、墓區（墓地基碑）二
      萬四千元、告別式場費四萬七千元及守靈開銷一萬五千元，認係喪葬所必要且
      為一般喪葬禮俗之需，核屬必要之殯葬費用。是原告辰○○○請求之殯葬費用
      ，扣除不應准許及核減部分，其支出之合理必要殯葬費用為二十六萬三千百元
      （計算式為：9000元+83000元+60000元+25000元+24000元+47000元+15000元
      =263000元）。
（二）扶養費部分：
      按社會救助法第十一條第一項規定，生活扶助以現金給付為原則。而內政部社
      會司並就八十八年下半年及八十九年度台灣省、台北市、高雄市及福建省，分
      別訂定最低生活費用標準，其中台灣省、台北市、高雄市及福建省之最低生活
      費用標準，分別為每人每月七千五百九十八元、一萬一千六百二十五元、九千
      一百五十二元及五千九百元，有卷附各項給付扶助措施明細可按。而雲林縣屬
      台灣省區，依上開標準每人每月七千五百九十八元，一年為十二月，每人每年
      之最低生活費用標準為九萬一千一百七十六元。原告請求依八十八年下半年台
      灣區最低年生活費標準十一萬三千四百九十六元，為計算基準，尚屬無據，且
      逾上揭標準。被告就原告己○請求扶養費部分，並不爭執。惟對其餘原告請求
      扶養費則辯稱請依扶養親屬寬減額每人每年七萬二千元計算。本院審酌八十八
      年扶養親寬減額七十歲以上之人，為十萬八千元，一般人為七萬二千元，被告
      對於己○之扶養費數額，並不爭執。且原告卯○○、丑○○、寅○○尚在求學
      受教育階段，除維持其生存必要支出，尚有教育負擔，且該最低年生活費標準
      ，合於現實一般人維持生活所必需，應屬合理。因此，原告請求依八十八年下
      半年台灣區最低年生活費標準每人每月九萬一千一百七十六元計算之範圍，應
      予准許。逾此範圍之請求，不應准許。茲就原告請求分述如左：
  １、賴金來部分：
      查被害人賴坤昇父親賴金來係十六年十二月三日出生，其於八十八年十一月三
      日事故發生時，已滿七十一歲，有戶籍謄本可稽。而賴金來於事故發生時，尚
      生存，迨八十九年十一月九日始死亡，有死亡證明書及戶籍謄本可稽。其死亡
      前，肢體重度殘障，有其提出之中華民國殘障手冊為憑，參以賴金來當時已年
      滿七十一歲，肢體殘障，顯見其應已達到不能維持生活之境無誤。因此，其於
      訴訟繫屬中死亡，生存期間之扶養費仍得由繼承人繼承之。被告辯稱賴金來起
      訴後死亡，不得請求扶養費等情，不足採信。而車禍發生至賴金來死亡，賴金
      來殘餘生命為一年（餘數不計），依八十八年下半年及八十九年度台灣省最低
      生活費用標準每人每年為九萬一千一百七十六元計算，原告得請求之扶養費為
      九萬一千一百七十六元。而原告己○、庚○○、辛○○、戊○○○、子○○、
      壬○○、癸○○七人分別為其配偶及子女，經濟能力相當，應平均分擔其扶養
      義務，是此部分請求扶養費之損害額為一萬三千零二十五元。逾此部分之請求
      ，即屬無據。計算式：（即91176÷7=13025.1428，四捨五入）
  ２、己○部分：
      原告己○為被害人賴坤昇母親，己○係十八年五月二十七日出生，有戶籍謄本
      可稽。其於八十八年十一月三日事故發生時，已滿七十歲。原告主張依八十六
      年女性平均餘命為計算基準。而肇事地點為台灣地區，依平均餘命表顯示，台
      灣地區歷年簡易生命表女性平均餘命為七七．八五歲，有卷附平均餘命表可參
      。從上述平均餘命表得知，原告己○之餘命為十三．三八歲，原告己○請求依
      八十八年下半年台灣區最低年生活費標準計算。而原告己○有子女七人，應平
      均分擔其扶養義務，再依霍夫曼式計算法扣除中間利息後一次給付，計得請求
      被告給付之扶養費十七萬五千四百五十一元。被告對於此部分請求之數額，並
      不爭執，自堪信原告己○之主張實在。
  ３、辰○○○部分：
      按七十四年六月三日修正民法第一千一百十六條之一規定：「夫妻互負扶養之
      義務，其負扶養義務之順序與直系血親卑親屬同，其受扶養權利之順序與直系
      血親尊親屬同」。夫妻互受扶養權利之順序，既與直系血親尊親屬同，自不以
      無謀生能力為必要。從而夫妻之一方因交通事故死亡時，他方固得依民法第一
      百九十二條第二項規定，向加害人請求扶養費損害賠償。惟查，民法第一千一
      百十七條規定，固不以無謀生能力為限，惟仍須以不能維持生活者，始得請求
      加害人賠償扶養費；又當事人主張有利於己之事實者，就其事實有舉證之責任
      ，被上訴人請求上訴人賠償扶養費，自應由被上訴人就其主張不能維持生活，
      有受扶養權利之事實，負舉證責任（最高法院八十七年度台上字第二七二七號
      、最高法院八十四年台上字第二九一號判決參照）。本件原告辰○○○為被害
      人賴坤昇之配偶，有其提出之戶籍謄本可稽。而原告辰○○○於味王公司上班
      ，日薪為四百六十元之事實，並經辰○○○自承在案。被告辰○○○既在味王
      公司上班，且依其提出之財產資料顯示，被害人賴坤昇尚有雲林縣大埤鄉○○
      段一四一０、九四八地號、田地目、面積分別為０．三三二五公頃及０．二０
      七一公頃土地，有土地所有權狀影本可參，被告辰○○○為其繼承人，顯見其
      有相當資力，並有上班薪資收入，應非不能維持生活至明。參諸上開判決意旨
      ，其就不能維持生活部分，既不能舉證證明。從而，其請求被告賠償其扶養費
      之損害，即屬無據。
  ４、卯○○部分：
      原告卯○○（民國八十年七月十三日出生），其為賴坤昇之子，有其提出之戶
      籍謄本及繼承系統表足憑。其父親賴坤昇已於八十八年十一月三日死亡，原告
      卯○○當時僅為八歲，自無謀生能力，且不能維持生活，是其請求扶養至成年
      ，得請求年數為十一年八月，逾此範圍，不應准許。再者，原告卯○○除受被
      害人賴坤昇扶養外，原告辰○○○為其母親，亦應分擔其扶養義務。原告請求
      依八十八年下半年台灣區最低年生活費標準計算，再依霍夫曼計算式扣除中間
      利息，計算原告卯○○得請求扶養費為四十二萬七千三百九十元。逾此範圍，
      不應准許，應予駁回。
      計算式（四捨五入）：
      （[91176x8.944950]+91176x8/12x[9.000000-0.944950]=854780.2）
      （854780÷2=427390）
  ５、丑○○部分：
      原告丑○○（民國八十二年四月九日出生），其為賴坤昇之子，有其提出之戶
      籍謄本及繼承系統表足憑。其父親賴坤昇已於八十八年十一月三日死亡，原告
      丑○○當時僅為六歲，自無謀生能力，且不能維持生活，是其請求扶養至成年
      ，得請求年數為十三年四月，逾此範圍，不應准許。再者，原告丑○○除受被
      害人賴坤昇扶養外，原告辰○○○為其母親，亦應分擔其扶養義務。原告請求
      依八十八年下半年台灣區最低年生活費標準計算，再依霍夫曼計算式扣除中間
      利息，計算原告丑○○得請求扶養費為四十七萬四千八百九十六元。逾此範圍
      ，不應准許，應予駁回。
      計算式（四捨五入）：
      （[91176x10.215111]+91176x4/12x[10.000000-00.215111]=949792.3）
      （949792÷2=474896）
  ６、寅○○部分：
      原告寅○○（民國八十六年六月二日出生），其為賴坤昇之子，有其提出之戶
      籍謄本及繼承系統表足憑。其父親賴坤昇已於八十八年十一月三日死亡，原告
      寅○○當時僅為二歲，自無謀生能力，且不能維持生活，是其請求扶養至成年
      ，得請求年數為十七年七月，逾此範圍，不應准許。再者，原告卯○○除受被
      害人賴坤昇扶養外，原告辰○○○為其母親，亦應分擔其扶養義務。原告請求
      依八十八年下半年台灣區最低年生活費標準計算，再依霍夫曼計算式扣除中間
      利息，計算原告卯○○得請求扶養費為五十八萬五千八百八十四元。逾此範圍
      ，不應准許，應予駁回。
      計算式（四捨五入）：
      （[91176x12.536392]+91176x7/12x[13.000000-00.536392]=0000000.2）
      （0000000÷2=585883.5）
（三）精神慰撫金部分：
      按法院對於精神慰撫金之量定，應斟酌侵權行為人，並被害人與其父、母、子
      、女及配偶之身分、地位及經濟狀況等關係定之，最高法院著有七十六年台上
      上字第一九０八號判例可循。而量定上述慰撫金，宜考量餘命不多的老人、壯
      年人或青少年對人生享樂期間，及其遺族所受之痛苦程度，綜合比較以資酌定
      。本件被害人賴坤昇因上述車禍死亡，其平日負擔家庭經濟生活重任，其生前
      在味王公司上班，每月薪資約四萬元左右，有離職證明書及薪資證明書可按。
      其除在味王公司上班外，兼從事農耕工作，亦有其提出之所有權狀及分析表可
      佐，足見其確實負擔家庭主要經濟無誤。其父母賴金來、己○於被害人賴坤昇
      車禍死亡時，年紀分別為七十一及七十歲左右，老人喪子，白髮人送黑髮人，
      心情哀痛，在所難免。而原告卯○○、丑○○、寅○○當時分別為八歲至二歲
      不等，有其年籍資料可按。其突遭喪父之痛，頓失依附，難免哀痛。原告辰○○○罹患甲狀腺髓質癌伴副甲狀腺機能低下症，有其提出之診斷書為憑。其身
      已罹病，復遭喪偶之痛，精神及經濟上頓失託附，心情苦痛，不言可喻。惟參
      酌被告甲○○開設農藥行，並經營農耕工作，收入有限。被告乙○○家有三名
      子女待養，其為高中畢業，平日從事農耕工作，收入亦屬有限，且本件車禍入
      監執行八月，除經被告乙○○供明外，復有刑事判決書可佐。該期間無法從事
      經濟活動，乃斟酌原告個別哀傷苦痛情節、及其等生存期間所受痛苦程度，並
      就兩造身分、地位、經濟能力等一切情狀，認原告請求精神慰撫金，尚屬過高
      ，應分別核減為賴金來三十萬元，己○四十萬元，卯○○、丑○○、寅○○各
      五十萬元，辰○○○八十萬元，較屬公允。逾此範圍，不應准許，應予駁回。
（四）綜上所述，本件車禍所受損害，(1)原告賴金來得請求扶養費為一萬三千零二十
      五元、精神慰撫金為三十萬元，計三十一萬三千零二十五元；(2)原告己○得請
      求扶養費為十七萬五千四百五十一元、精神慰撫金為四十萬元，計五十七萬五
      千四百五十一元；(3)原告辰○○○得請求殯葬費為二十六萬三千元、精神慰撫
      金為八十萬元，計一百零六萬三千元；(4)原告卯○○得請求扶養費為四十二萬
      七千三百九十元、精神慰撫金為五十萬元，計九十二萬七千三百九十元；(5)原
      告丑○○得請求扶養費為四十七萬四千八百九十六元、精神慰撫金為五十萬元
      ，計九十七萬四千八百九十六元；(6)原告寅○○得請求扶養費為五十八萬五千
      八百八十四元、精神慰撫金為五十萬元，計一百零八萬五千八百八十四元。
六、再按損害之發生或擴大，被害人與有過失者，法院得減輕賠償金額或免除之，民
    法第二百十七條第一項定有明文。查本件車禍發生，被告乙○○為肇事主因，被
    害人賴坤昇為肇事次因，認定已如上述。足見本件損害發生，雙方均難辭其咎，
    應有過失相抵原則適用。兩造均分別辯稱無過失等情，均不足採信。本院審酌被
    告乙○○及被害人賴坤昇肇事原因力之強弱與過失之輕重，認減輕被告乙○○百
    分之四十賠償責任（即應負擔百分之六十賠償責任），較為合理。依此計算，原
    告得請求之金額，分別為：（四捨五入）
（一）賴金來：十八萬七千八百十五元（計算式313025x0‧6 =187815）。
（二）己○：三十四萬五千二百七十一元（計算式575451x0‧6 =345270‧6）。
（三）辰○○○：六十三萬七千八百元（計算式0000000x0‧6 =637800）。
（四）卯○○：五十五萬六千四百三十四元（計算式927390x0‧6 =556434）。
（五）丑○○：五十八萬四千九百三十八元（計算式974896x0‧6 =584937‧6）。
（六）寅○○：六十五萬一千五百三十元（計算式0000000x0‧6 =651530‧4）。
七、末查，保險人依本法規定給付之保險金，視為加害人或被保險人損害賠償金額之
    一部分；加害人或被保險人受賠償請求時，得扣除之；本法所稱被保險人係指依
    第四條投保本保險及其他因使用或管理被保險汽車造成汽車交通事故之人；本法
    所稱加害人係指交通事故之行為人。強制汽車責任保險法第三十條、第八條、第
    九條第一項分別定有明文。本件被告乙○○為前開交通事故之肇事者。原告辰○○○為被害人賴坤昇之配偶、原告卯○○、丑○○、寅○○均為賴坤昇之子，均
    為其第一順位繼承人，其等已受領強制汽車責任保險金一百二十萬元等事實，已
    為兩造所不爭執。依前開規定，其等所受領之保險金一百二十萬元，自應視為被
    告損害賠償金額之一部，依平均分擔即四分之一計算，即每人應分擔三十萬元。
    是原告辰○○○、卯○○、丑○○、寅○○等人各扣除保險金三十萬元後，原告
    辰○○○得請求三十三萬七千八百元（即000000-000000  =337800元），卯○○
    得請求二十五萬六千四百三十四元（即000000-000000  =256434），丑○○得請
    求二十八萬四千九百三十八元（即000000-000000  =284938元），寅○○得請求
    三十五萬一千五百三十元（即000000-000000 =351530元）。
八、綜合上述，原告以被告乙○○因過失致被害人賴坤昇死亡，為此依侵權行為之法
    律關係請求損害賠償，被告甲○○為被告乙○○之僱用人，認定已如上述，應與
    被告乙○○負連帶賠償責任。從而，其請求被告應連帶給付原告己○、庚○○、
    辛○○、卯○○、丑○○、寅○○、戊○○○、子○○、壬○○、癸○○十八萬
    七千八百十五元（被繼承人賴金來得請求部分）；連帶給付原告己○三十四萬五
    千二百七十一元；連帶給付原告辰○○○三十三萬七千八百元；連帶給付原告卯
    ○○二十五萬六千四百三十四元；連帶給付原告丑○○二十八萬四千九百三十八
    元；連帶給付原告寅○○三十五萬一千五百三十元之範圍內，及自附帶民事賠償
    起訴狀繕本送達翌日即八十九年三月九日起至清償日止，按週年利率百分之五計
    算之利息，核無不合，應予准許。逾此範圍之損害賠償及利息請求，不應准許，
    應予駁回。
九、兩造陳明願供擔保，聲請宣告假執行及免為假執行，經核原告勝訴部分，尚無不
    合，爰分別酌定如主文第四項所示之相當擔保金額宣告之；其餘假執行之聲請，
    因訴之駁回而失其附麗，不予准許，併予敘明。
據上論結，本件原告之訴為一部有理由，一部無理由，依民事訴訟法第七十九條但書
第八十五條第一項但書、第二項、第三百九十條第二項、第三百九十二條，判決如主
文。
中　　　華　　　民　　　國　　九十一　　年　　　一　　　月　　　三　　　日
                                        臺灣雲林地方法院民事庭
~B法　　　官　黃瑞井
右為正本，係照原本作成。
如對本判決上訴須於判決送達後二十日內向本院提出上訴狀。（須附繕本）
中　　　華　　　民　　　國　　九十一　　年　　　一　　　月　　　三　　　日
~B法院書記官　朱克文
